臺灣彰化地方法院北斗簡易庭民事判決
110年度斗簡字第98號
原      告  陳耀申  
訴訟代理人  朱清雄律師
被      告  陳本地  
訴訟代理人  陳耀華  
            陳逸美  
被      告  陳欽輝  
兼上一位被告
訴訟代理人  陳本誠  

被      告  陳堯東  

            陳世民  
            陳修禮  
            
            陳財王  
            陳啓忠  
            陳福來  

            歐水龍  

            歐仁彰  



            歐仁彬  

上三位被告共同
訴訟代理人  歐福川  

被      告  劉美足  
兼上七位被告共同
訴訟代理人  陳萬柱  
受告知人    台中商業銀行股份有限公司

法定代理人  王貴鋒  
上列當事人間請求分割共有物事件，本院於民國111年2月22日言
詞辯論終結，判決如下：
    主      文
兩造共有如附表一所示土地，其分割方法為如附圖二即彰化縣二
林地政事務所民國一一○年十二月二日二土測字第二二八九號土
地複丈成果圖所示及附表三擬分配人、分配位置及面積所示方式
分割。
訴訟費用由兩造按附表二「訴訟費用負擔比例」欄所示比例負擔
。
    事實及理由
壹、程序方面：
一、按當事人得於訴訟繫屬中，將訴訟告知於因自己敗訴而有法
    律上利害關係之第三人，民事訴訟法第65條第1項定有明文
    。經查，被告陳萬柱前將其所有彰化縣○○鄉○○段0000地號土
    地（如附表一所示，下稱系爭土地）應有部分設定最高限額
     抵押權予彰化縣彰化區漁會，原告及被告陳萬柱則將其所
    有系爭土地應有部分設定最高限額抵押權予台中商業銀行股
    份有限公司，有土地登記公務用謄本在卷可稽，本件原告請
    求判決分割系爭土地，受訴訟告知人彰化縣彰化區漁會、台
    中商業銀行股份有限公司依民法第824條之1第2項之規定，
    就上開土地之分割有法律上之利害關係，為保障受訴訟告知
    人之權利，原告聲請對上開2人告知訴訟，揆諸前揭法條規
    定，應予准許。惟於本件言詞辯論終結前，上開彰化縣彰化
    區漁會之最高限額抵押權設定業已塗銷登記，併予敘明。
二、被告陳世民、陳修禮經合法通知，均未於最後言詞辯論期日
    到場，核其等均無民事訴訟法第386條所列各款情形，爰依
    原告之聲請，由其一造辯論而為判決。
貳、實體方面：
一、原告主張：系爭土地為兩造所共有，各共有人應有部分如附
    表二所示，兩造無不分割之約定，而依其使用目的復無不能
    分割之情形，茲因無法協議分割，爰依民法第823條第1項、
    第824條第2項規定，請求裁判分割如附圖一即彰化縣二林地
    政事務所民國110年5月6日二土測字第879號土地複丈成果圖
    （下稱附圖一）所示方法分割。又系爭土地東側鄰地即同段
    1016地號土地為被告陳福來單獨所有，其分得附圖一編號E
    部分土地能經由1016地號土地通行至系爭土地東側已鋪設柏
    油之道路，而系爭土地南側鄰地即同段97地號土地為國有土
    地，係道路用地，附圖一編號A部分道路面向該地號土地，
    可供各共有人出入，又被告陳本地所提方案會拆到原告雞舍
    等語。並聲明：兩造共有系爭土地，分割如附圖一所示即編
    號A由全體共有人按原應有部分保持共有、編號B由被告陳本
    地單獨取得、編號B-1由被告陳本誠單獨取得、編號B-2由被
    告陳欽輝單獨取得、編號B-3由被告陳堯東單獨取得、編號C
    由被告陳修禮單獨取得、編號C-1由被告陳世民單獨取得、
    編號C-2由被告陳財王單獨取得、編號D由被告陳啓忠、劉美
    足按應有部分繼續保持共有(應有部分各2分之1)、編號E由
    被告陳福來單獨取得、編號F由被告歐水龍、歐仁彰、歐仁
    彬按應有部分繼續保持共有(應有部分歐水龍2分之1、歐仁
    彰4分之1、歐仁彬4分之1)、編號G由被告陳萬柱、原告陳耀
    申按應有部分繼續保持共有(應有部分原告352653分之43006
    、被告陳萬柱352653分之309647)。
二、被告部分：
  ㈠被告陳本地答辯略以：主張系爭土地分割如附圖二即彰化縣
    二林地政事務所110年12月2日二土測字第2289號土地複丈成
    果圖（下稱附圖二）所示方法分割。伊不同意原告所提附圖
    一所示分割方案，該方案道路在系爭土地西側，但西側目前
    有大量雜草且土地崎嶇不平，並有養雞廢棄水，不適宜通行
    ，亦會造成被告陳福來所分得如附圖一編號E部分土地成為
    袋地，且原告並未將伊分配在伊原耕作位置。又伊所提如附
    圖二所示分割方案，係與伊及被告陳欽輝、陳堯東、陳本誠
    目前耕作之位置大致相符，且原告所提如附圖一所示分割方
    案及伊所提如附圖二所示分割方案主要差異在分得系爭土地
    北側部分共有人之分配位置不同，該二方案分得系爭土地北
    側之共有人即被告陳欽輝、陳本誠、陳堯東、陳世民、陳修
    禮及伊均同意伊所提如附圖二所示分割方案，而該二方案分
    得系爭土地南側部分共有人及位置均相同，是伊所提如附圖
    二所示分割方案應認取得全部共有人認同。另伊所提如附圖
    二所示分割方案其中編號1002（9）部分土地係道路，距離
    目前既有道路較近，且後續開發成道路時，亦可使用目前既
    有道路之路燈等設施，可花費較少之建設經費等語。並聲明
    ：如主文第1項所示。
　㈡被告陳欽輝、陳本誠、陳堯東陳述略以：伊等同意被告陳本
    地所提如附圖二所示分割方案。　
　㈢被告陳世民、陳修禮出具同意書表示同意被告陳本地所提如
    附圖二所示分割方案。　
　㈣被告陳萬柱、歐水龍、陳財王、陳啓忠、陳福來、歐仁彰、
    歐仁彬、劉美足陳述略以：同意原告所提如附圖一所示分割
    方案。　
三、得心證之理由：
  ㈠按各共有人，除法令另有規定外，得隨時請求分割共有物。
    但因物之使用目的不能分割或契約訂有不分割之期限者，不
    在此限，民法第823條第1項定有明文。查原告主張系爭土地
    為兩造所共有，各應有部分如附表二所示，兩造間就系爭土
    地無不分割之約定，亦無因物之使用目的不能分割情形，並
    於起訴前無法協議分割等情，業據其提出系爭土地之土地登
    記第三類謄本（地號全部）、地籍圖謄本等件為證，且為被
    告所不爭執，堪信原告之主張為真實。是原告本於系爭土地
    之共有人地位訴請裁判分割，即屬有據。
　㈡次按共有物之分割，依共有人協議之方法行之；分割之方法
    不能協議決定，或於協議決定後因消滅時效完成經共有人拒
    絕履行者，法院得因任何共有人之請求，命為下列之分配：
    一、以原物分配於各共有人。但各共有人均受原物之分配顯
    有困難者，得將原物分配於部分共有人。二、原物分配顯有
    困難時，得變賣共有物，以價金分配於各共有人；或以原物
    之一部分分配於各共有人，他部分變賣，以價金分配於各共
    有人；以原物為分配時，如共有人中有未受分配，或不能按
    其應有部分受分配者，得以金錢補償之；以原物為分配時，
    因共有人之利益或其他必要情形，得就共有物之一部分仍維
    持共有，民法第824條第1項至第4項分別定有明文。又裁判
    分割共有物，屬形成判決，法院定共有物之分割方法，應斟
    酌當事人之聲明、共有物之性質、分割後之經濟效用、各共
    有人之意願、利害關係，而本其自由裁量權為公平合理之分
    配（最高法院89年度台上字第724號判決、93年度台上字第1
    797號判決意旨可資參照）。經查：
　⒈按耕地指依區域計畫法劃定為特定農業區、一般農業區、山
    坡地保育區及森林區之農牧用地。每宗耕地分割後每人所有
    面積未達0.25公頃者，不得分割。但有下列情形之一者，不
    在此限：三、本條例中華民國89年1月4日修正施行後所繼承
    之耕地，得分割為單獨所有。四、本條例中華民國89年1月4
    日修正施行前之共有耕地，得分割為單獨所有。前項第3款
    及第4款所定共有耕地，辦理分割為單獨所有者，應先取得
    共有人之協議或法院確定判決，其分割後之宗數，不得超過
    共有人人數。農業發展條例第3條第11款、第16條第1項第3
    款、第4款、第2項分別定有明文。查系爭土地使用分區編定
    為一般農業區，使用地類別為農牧用地，有土地登記謄本在
    卷可稽，核屬農業發展條例第3條第11款所謂之耕地，經彰
    化縣二林地政事務所109年12月4日二地二字第1090007303號
    、110年5月10日二地二字第1100002730號函覆本院略以：系
    爭土地依農業發展條例第16條相關規定辦理分割，最多得分
    割為12筆單獨所有土地，其中土地所有權人歐福川於102年
    信託於歐仁彰及歐仁彬，該2人與歐水龍須維持共有關係，
    陳啓忠與劉美足須維持共有關係等語，是系爭土地若採原物
    分割，依原告及被告陳本地提出之分割方案，均符合前揭農
    業發展條例之規定，亦有彰化縣二林地政事務所111年3月31
    日二地二字第1110001849號函在卷可參。
  ⒉系爭土地上南邊蓋有原告所有且使用之建築物（含畜牧設施
    、辦公室、倉庫），北邊為農地，東側與同段1013、1014、
    1015、1016、1017地號土地相毗鄰，可經由同段1013地號土
    地連接私設柏油道路對外聯通，南側臨新王功段（部分鋪設
    柏油路面）道路用地，另二側則與鄰地相鄰等情，業經本院
    於110年1月27日會同原告與被告及彰化縣二林地政事務所人
    員履勘現場查明屬實，有本院勘驗筆錄及照片在卷可佐，且
    為兩造所不爭執，堪信為真實。
　⒊本院審酌系爭土地現占有使用情形，及被告歐水龍、歐仁彰
    與歐仁彬3人須維持共有、被告陳啓忠與劉美足2人須維持共
    有，被告陳本地、陳欽輝、陳本誠、陳堯東亦均陳明渠等分
    得土地願意維持共有，可避免系爭土地細分，於土地使用之
    經濟效益較為有利，及原告分得土地南側與被告歐水龍、歐
    仁彰、歐仁彬分得土地西南側鄰新王功段道路用地，對外聯
    絡交通不成問題，其餘被告分得之土地則可利用如附圖二編
    號1002（9）部分土地南鄰新王功段道路用地對外聯通，或
    往東經由同段1013地號土地連接私設柏油道路對外聯通，而
    原告所提如附圖一所示分割方案，雖取得陳萬柱、歐水龍、
    歐仁彰、歐仁彬、陳財王、陳福來、陳啓忠、劉美足之同意
    ，惟原告及該等被告於附圖一所示分割方案與附圖二所示分
    割方案所分配之位置相同，如附圖二所示分割方案對原告及
    該等被告並無不利等情，認系爭土地依如附圖二所示分割方
    法予以分割，應屬允當。至原告主張如附圖一所示之分割方
    案未慮及被告陳本地、陳欽輝、陳本誠、陳堯東、陳世民、
    陳修禮等共有人之意願，且如附圖一編號B-1、B-2、B-3部
    分土地地形狹長，難為有效利用，另編號A部分土地南鄰新
    王功段道路用地之部分，現況為泥石路，亦不利通行，尚難
    認係合宜之分割方法，故為本院所不採。
　⒋本院綜合審酌系爭土地之使用現況、利用價值、各共有人之
    意願、相互間利害關係、就分割土地可能利用之經濟價值、
    公共利益之維持、法定限制及共有人應有部分之比例等因素
    ，認採如附圖二所示分割方案，尚無降低土地之經濟及利用
    價值，難為通常使用之虞，揆諸上開之規定及說明，足認被
    告陳本地所主張如附圖二所示分割方案，應屬妥適而可採，
    爰判決系爭土地之分割方式如主文第1項所示。
四、再按共有人自共有物分割之效力發生時起，取得分得部分之
    所有權。應有部分有抵押權或質權者，其權利不因共有物之
    分割而受影響。但有下列情形之一者，其權利移存於抵押人
    或出質人所分得之部分：一、權利人同意分割。二、權利人
    已參加共有物分割訴訟。三、權利人經共有人告知訴訟而未
    參加，民法第824條之1第1項、第2項定有明文。經查，原告
    及被告陳萬柱就系爭土地應有部分之所有權，前已經設定抵
    押權給受告知人台中商業銀行股份有限公司，此有卷附系爭
    土地之土地登記謄本可參。而台中商業銀行股份有限公司經
    本院告知訴訟後，並未參加訴訟，揆諸上揭規定，受告知訴
    訟人台中商業銀行股份有限公司於本件分割共有物判決系爭
    土地分割，其抵押權的效力，應僅移存於原告及被告陳萬柱
    所分得如附圖二編號1002（7）部分土地，附此指明。
五、本件判決之基礎已臻明確，兩造其餘之攻擊防禦方法及證據
    資料，經本院斟酌後，認為均不足以影響本判決之結果，自
    無一一詳予論述之必要，附此敘明。
六、末按分割共有物之訴，本質上屬無訟爭性之非訟事件，兩造
    本可互換地位。本件原告起訴雖於法有據，但被告之應訴實
    因訴訟性質所不得不然。且定共有物分割之方法，可由法院
    自由裁量，為適當之分配，不受任何共有人主張之拘束，既
    如前述，則本件縱准原告分割共有物之請求，並採行被告陳
    本地主張之分割方法，然因分割共有物之訴，係以請求分割
    共有物之形成權為訴訟標的，當事人所提出之分割方法，僅
    係供法院之參考，其分割方法，對於各共有人而言，並無勝
    負之問題，當事人提出其認為適當之分割方法，應認係屬防
    禦其權利所必要，故本件訴訟費用之負擔，自應由兩造各按
    其應有部分之比例負擔較為合理，爰就訴訟費用之負擔判決
    如主文第2項所示。
七、訴訟費用負擔之依據：民事訴訟法第80條之1、第85條第1項
    但書。　　
中　　華　　民　　國　　111 　年　　4 　　月　　26　　日
                  臺灣彰化地方法院北斗簡易庭
                          法  官  楊鑫忠
以上正本係照原本作成。
如對本判決不服提起上訴，應於送達後20日內，向本院提出上訴
狀並表明上訴理由(須按對造人數附繕本) 。
中　　華　　民　　國　　111 　年　　4 　　月　　26　　日
                          書記官  張清秀
附表一：
編號 土地坐落 面積（㎡） 地目 土地使用分區 使用地類別 1 彰化縣○○鄉○○段0000地號 21,011.11 旱 一般農業區 農牧用地 

附表二：系爭土地共有人應有部分及訴訟費用負擔 
編號  共有人 應有部分比例 訴訟費用負擔比例 備註 1 陳本地 1437/10000 1437/10000  2 陳欽輝 1/48 1/48  3 陳本誠 1/48 1/48  4 陳萬柱 1500/10000 1500/10000  5 陳堯東 1/48 1/48  6 陳世民 1/12 1/12  7 陳修禮 1/12 1/12  8 歐水龍 473/4800 473/4800  9 陳財王 119/4800 119/4800  10 陳啓忠 2063/20000 2063/20000  11 陳福來 135/4800 135/4800  12 歐仁彰 473/9600 473/9600 信託委託人：歐福川 13 歐仁彬 473/9600 473/9600 信託委託人：歐福川 14 劉美足 2063/20000 2063/20000  15 陳耀申 1/48 1/48  

附表三：分割後土地位置、面積配置表 
編號 擬分配人 分配位置 （附圖編號） 分配後應有 部分比例 面積 (㎡) 1 陳修禮 1002（1） 1/1 1715.53 2 陳世民 1002（2） 1/1 1715.53 3 陳本地   1002（3）  4311/6186 4244.90 4 陳欽輝  625/6186  5 陳本誠  625/6186  6 陳堯東  625/6186  7 陳財王 1002（4） 1/1 510.37 8 陳啓忠 1002（5） 1/2 4246.96 9 劉美足  1/2  10 歐水龍  1002（6） 1/2  4057.23 11 歐仁彰  1/4  12 歐仁彬  1/4  13 陳萬柱 1002（7） 5/41 3516.83 14 陳耀申  36/41  15 陳福來 1002（8） 1/1 578.99 16 全體共有人 （道路） 1002（9） 按原應有部分維持共有 424.77